【裁判字號】    88,訴,3833
【裁判日期】    890218
【裁判案由】    不動產所有權移轉登記
【裁判全文】
臺灣臺北地方法院民事判決  八十八年度訴字第三八三三號
    原      告  乙○○
    訴訟代理人  壬○○律師
    被      告  懋利建設開發股份有限公司
                            設台北市○○○路○段十六號七樓七０二室
    法定代理人  午○○      住.
    訴訟代理人  蔡靜玫律師
    複  代理人  寅○○      住台北市○○○路○段二八五號十三樓
    被      告
                辛○○      住台北市○○街一三七巷十六弄三號二樓
                酉○○      住台北市○○街一三七巷十八弄十一號二樓
                丙○○      住台北市○○街一三七巷十七弄二號五樓
                己○○      住台北市○○街一三七巷十弄十號二樓
                丁○○      住台北市○○街一三七巷十一弄六號二樓
                丑○○      住台北市○○街一三七巷十六弄四號二樓
                庚○○      住台北市○○街一三七巷十一弄十號三樓
                子○○      住台北市○○街一三七巷十八弄二號三樓
                申○○      住台北市○○街一三七巷十一弄十號四樓
                卯○○      住台北市○○街一三七巷十八弄二號四樓
                戊○○      住台北市○○街一三七巷十六弄四號五樓
                辰○○      住台北市○○街一三七巷八弄七號四樓
                巳○○      住台北市○○街一三七巷十八弄三號五樓
                癸○○      住台北市○○街一三七巷十四號五樓
    共      同  甲○○      住台北市○○街一三七巷十二號
    訴訟代理人
    被      告  未○○      住台北市○○街一三七巷十七弄六號五樓
                信義龍門社區管理委員會
                            設台北市○○街一三七巷十二號
    法定代理人  甲○○      住.
右當事人間不動產所有權移轉登記事件，本院判決如左：
    主    文
被告懋利建設開發股份有限公司應將門牌號碼台北市○○街一三七巷十二號地下一層
應有部分一萬分之二五九０之所有權移轉登記予原告所有，並將上開建物內如附圖斜
線部分所示十五個車位交付原告。
被告信義龍門社區管理委員會、辛○○、酉○○、丙○○、癸○○、己○○、未○○
、丁○○、丑○○、庚○○、子○○、申○○、巳○○、卯○○、戊○○、辰○○應
各將如附表所示編號停車位返還予被告懋利建設開發股份有限公司，並由原告代為受
領。
訴訟費用由被告懋利建設開發股份有限公司負擔二分之一，餘由被告信義龍門社區管
理委員會、辛○○、酉○○、丙○○、癸○○、己○○、未○○、丁○○、丑○○、
庚○○、子○○、申○○、巳○○、卯○○、戊○○、辰○○負擔。
    事    實
甲、原告方面：
  壹、聲明：如主文所示。
  貳、陳述：
    一、原告於民國（下同）七十五年十一月間，與被告懋利建設開發股份有限公司
        （下稱懋利公司）及訴外人王德財簽訂買賣契約，購買王德財所有坐落台北
        市○○區○○段四小段二六五號土地應有部分萬分之四及被告懋利公司所有
        門牌號碼台北市○○街一三七巷十二號地下層應有部分萬分之二五九０（下
        稱系爭建物），總價為新台幣（下同）一百九十五萬元，並約定被告懋利公
        司應於所有權移轉完成時，將其與被告信義龍門社區管理委員會（下稱龍門
        社區管委會）協議分配所得之車位數及位置點交予原告。嗣後原告即依約給
        付買方頭期款，詎被告懋利公司竟遲未依約將系爭建物所有權移轉登記予原
        告，亦未點交上開停車位，原告乃於八十八年五月四致函催告被告懋利公司
        限期履約，迄未獲置理。
    二、被告懋利公司與原告簽訂買賣契約前，曾與被告龍門社區管委會就系爭建物
        之使用達成協議，約定將原編號七至十四、三十四至三十八共十三個車位分
        配予懋利公司使用，其餘則由被告龍門社區管委會管理，分由其他全體住戶
        使用，迺被告龍門社區管委會未違背上開協議，未經被告懋利公司同意即將
        分配予懋利公司之車位收回自行管理，在上開十三個車位重新劃為如附圖斜
        線部分所示之十五個車位，重新編號為十五至二十二號、四十六至四十八號
        、六十三號、六十四號、六十七號、六十八號（下稱系爭停車位），再分別
        交付予被告辛○○等十五人使用如附表所示編號停車位，每一車位每月則收
        取二千五百元之管理費。被告龍門社區管委會及被告辛○○等無權占用之行
        為已侵害原告買賣契約債權之滿足，原告亦曾致函被告懋利公司請其向被告
        龍門社區管委會主張權利請求返還，被告懋利卻怠於行使其權利。爰依買賣
        之法律關係請求被告懋利公司將系爭建物所有權移轉登記予原告所有，並將
        系爭停車位交付原告，另依民法第二百四十二條前段代位被告懋利公司對系
        爭停車位之無權占有人即被告龍門社區管委會等提起本件訴訟，請求渠等將
        系爭停車位返還予被告懋利建設開發股份有限公司，並由原告代為受領。
  參、證據：提出買賣契約書、台北敦南郵局第九一五號存證信函、車位分配協議、
  系爭建物所有權狀各一件為證。
乙、被告方面：
  壹、被告懋利公司部分：
    一、聲明：駁回原告之訴。
    二、陳述：
      （一）依買賣契約被告懋利公司確應移轉系爭建物所有權予原告。
      （二）被告懋利公司與被告龍門社區管委會達成分管協議後，被告懋利公司即
            以鐵鍊將分得之停車位加以區隔，以免遭他人侵占，詎被告龍門社區管
            委會竟違反協議占用被告告懋利公司分得之系爭停車位，被告懋利公司
            多次與被告龍門社區管委會協商均無結果，致被告懋利公司無法依買賣
            契約點交車位。
      （三）被告懋利公司與被告龍門社區管委會為停車位分管協議時並未承諾施作
            排風管等公共設施，為要回停車位，願配合改善。
  貳、被告辛○○、酉○○、丙○○、癸○○、己○○、未○○、丁○○、丑○○、
      庚○○、子○○、申○○、巳○○、卯○○、戊○○、辰○○、龍門社區管委
      會部分：
    一、聲明：駁回原告之訴。
    二、陳述：
        訂立分管協議時，被告懋利公司曾口頭承諾施作地下室排風管等公共設施，
        但迄未處理，若被告懋利公司履行其義務，被告龍門社區管委會等願返還系
        爭停車位。
    三、證據：聲請訊問證人羅瑞華（未到庭，僅出具陳明狀）。
    理      由
一、原告主張：原告於七十五年十一月間，與被告懋利公司訂立買賣契約購買系爭建
    物，依約被告懋利公司應於所有權移轉完成時，將其與被告龍門社區管委會協議
    分配所得之車位數及位置點交予原告。嗣後原告即依約給付買方頭期款，詎被告
    懋利公司竟遲未依約將系爭建物所有權移轉登記予原告，亦未點交上開停車位，
    而被告懋利公司已被告龍門社區管委會就系爭建物之使用達成協議，惟被告龍門
    社區管委會未違背上開協議，未經被告懋利公司同意即將分配予懋利公司之車位
    收回並重新規劃為如附圖斜線部分所示之系爭停車位，再分別交付予被告辛○○
    等十五人使用，被告龍門社區管委會及被告辛○○等無權占用之行為已侵害原告
    買賣契約債權之滿足，原告曾致函催告被告懋利公司限期履約，請其向被告龍門
    社區管委會主張權利請求返還，迄未獲置理，被告懋利公司顯怠於行使其權利，
    為此提起本件訴訟等情。
二、被告懋利公司辯以：依買賣契約被告懋利公司確應移轉系爭建物所有權予原告，
    被告懋利公司與被告龍門社區管委會達成分管協議後，被告懋利公司即以鐵鍊將
    分得之停車位加以區隔，詎被告龍門社區管委會竟違反協議占用系爭停車位，被
    告懋利公司多次與被告龍門社區管委會協商均無結果，致被告懋利公司無法依買
    賣契約點交車位；被告辛○○、酉○○、丙○○、癸○○、己○○、未○○、丁○○、丑○○、庚○○、子○○、申○○、巳○○、卯○○、戊○○、辰○○、
    龍門社區管委會則以：訂立分管協議時，被告懋利公司曾口頭承諾施作地下室排
    風管等公共設施，但迄未處理，若被告懋利公司履行其義務，被告辛○○等願返
    還系爭停車位等語，資為抗辯。
三、原告主張於七十五年十一月間與被告懋利公司就系爭建物簽訂買賣契約，原告已
    給付被告頭期款，詎被告懋利公司迄未依約將系爭建物所有權移轉登記予原告並
    交付系爭停車位乙節，業據提出買賣契約書、台北敦南郵局第九一五號存證信函
    、系爭建物所有權狀為證，復為被告懋利公司所不爭執，被告懋利公司亦自承依
    買賣契約確應移轉系爭建物所有權予原告，原告主張之上開事實應堪採信。
四、原告另主張依與被告懋利公司之買賣契約第三條第二項約定，被告懋利公司應於
    所有權移轉完成時，將其與被告龍門社區管委會協議分配所得之車位數及位置點
    交予原告。被告懋利公司曾與被告龍門社區管委會就系爭建物之使用達成協議，
    迺被告龍門社區管委會未違背上開協議，未經被告懋利公司同意即將分配予懋利
    公司之十三個車位收回自行管理，在上開十三個車位重新劃為如附圖斜線部分所
    示之十五個車位，再分別交付予被告辛○○等十五人使用如附表所示編號停車位
    等情，有買賣契約書、車位分配協議、台北敦南郵局第九一五號存證信函在卷可
    佐，復為被告所不爭執，堪信為真實。按債務人怠於行使其權利時，債權人因保
    全債權，得以自己之名義，行使其權利，民法第二百四十二條著有明文。經查，
    被告懋利公司依買賣契約負有交付系爭停車位予原告之義務業如已述，原告與被
    告間確有債權債務關係。次查，被告均不否認車位分配協議之真正，被告辛○○
    等雖辯稱訂立分管協議時，被告懋利公司曾口頭承諾施作地下室排風管等公共設
    施，但迄未履行其義務，被告辛○○等自不須返還系爭停車位，然為被告懋利公
    司所否認，觀諸車位分配協議之內容，並未約定該協議之生效以被告懋利公司承
    作排風管等公共設施為條件或為對待給付，而龍門社區前任主委羅瑞華雖出具陳
    明狀表示經管委會決議與被告懋利公司訂定分管約定，且懋利公司承諾施作地下
    室排風管等公共設施，惟羅瑞華經通知並未到庭作證，其以書面代到庭陳述要無
    證據能力，依法不得採為認定事實之基礎。被告懋利公司依分管協議得占用收益
    系爭停車位，則被告龍門社區管委會將系被告懋利公司分得車位重新規劃為系爭
    車位，並以每月二千五百元之代價交予被告辛○○等占用，被告等（除被告懋利
    公司外）自屬無權占有，被告懋利公司得請求彼等返還。原告主張被告懋利公司
    怠於行使，致無法交付系爭停車位予原告，原告為保全債權，曾致函被告懋利公
    司請其於函到七日內出面向被告龍門社區管委會主張權利，亦據提出台北敦南郵
    局第九一五號存證信函為證，被告懋利公司雖辯稱曾以鐵鍊將分得之停車位加以
    區隔，詎被告龍門社區管委會竟違反協議占用被告告懋利公司分得之系爭停車位
    ，被告懋利公司多次與之均無結果云云，惟並未舉證以實其說，所辯即非可採。
    原告主張被告懋利公司怠於行使其對被告辛○○等之權利，為保全債權而依民法
    第二百四十二條以自己之名義行使權利，洵屬有據。
五、從而，原告本於買賣之法律關係請求被告懋利公司將門牌號碼台北市○○街一三
    七巷十二號地下一層應有部分萬分之二五九０之所有權移轉登記予原告所有，並
    將上開建物內如附圖斜線部分所示十五個車位交付原告；並本於無權占有及民法
    第二百四十二條代位權請求被告信義龍門社區管理委員會、辛○○、酉○○、丙○○、癸○○、己○○、未○○、丁○○、丑○○、庚○○、子○○、申○○、
    巳○○、卯○○、戊○○、辰○○應將各占有如附表所示編號停車位返還予被告
    懋利公司，並由原告代為受領，應為正當，應予准許。
據上論結：原告之訴為有理由，依民事訴訟法第七十八條、第八十五條第一項，判決
如主文。
中      華      民      國    八十九    年      二      月     十八     日
                              民事第四庭法      官  劉又菁
右為正本係照原本作成
如對本判決上訴，須於判決送達後廿日內向本院提出上訴狀
中      華      民      國    八十九    年      二      月     十九     日
                                          法院書記官  黃瓊滿


司法院資訊處製作；財團法人民間司法改革基金會備份。
